---
title: "Taller evaluado de repaso para el Primer Parcial"
subtitle: "20582- Análisis de Datos para el GMAT"
format:
  html:
    theme: lumen
    toc: true
    toc-depth: 3
Rendering:
    embed-resources: true
editor: 
  markdown: 
    wrap: 72
---

### Miquel Rivas Vanrell

Elige un tema que te interese (finanzas, medio ambiente, educación,
cine, entre otros). En este taller, aplicarás los pasos del método
científico (ver sección 1.1 de los apuntes de la asignatura) para
abordar, con datos simulados, una problemática relacionada con el tema
elegido. Deberás presentar un informe de tu proyecto siguiendo la
estructura detallada en el documento “Recomendaciones para escribir
informes de proyectos en Estadística,” que se encuentra en la sección
"Práctica" de la página del curso en Aula Digital.

### Primer paso:

Define los objetivos de tu trabajo: Describe la hipótesis general que
deseas investigar y especifica los objetivos específicos necesarios para
validar o refutar dicha hipótesis.

### Respuesta

Desde hace unos años doy clase de repaso de matemáticas, física y
química a alumnos de ESO y Bachiller y muchas veces me pregunto si mis
clases sirven de algo o si es útil tener un profesor de repaso. La
respuesta parece obvia, si no fuesen útiles las clases de repaso, nadie
las solicitaría. Aún así, creo que esta respuesta no es del todo
correcta. Siempre he pensado y he dicho a mis alumnos que las dos horas
semanales en las que damos repaso no son suficientes para aprobar una
asignatura y que son ellos los que deben hacer el mayor esfuerzo
estudiando en su casa. Entonces, más bien la pregunta es: ¿Son los
profesores de repaso una ayuda real para los alumnos o simplemente un
apoyo y una motivación para que los jóvenes estudien en sus casas?

### Segundo paso:

Define las variables clave para probar tu hipótesis. Asegúrate de
incluir al menos cuatro variables cuantitativas, tres ordinales y dos
nominales. Indica las unidades de medida para las variables
cuantitativas y los niveles para las variables nominales y ordinales. A
continuación, simula los datos en R de acuerdo a las siguientes pautas:

-   **Tabla 1**: Genera una tabla con al menos 100 observaciones y las
    variables definidas en el paso anterior, asegurate que las variables
    cuantitativas sigan una distribución normal multivariante. A
    continuación, te presento un ejemplo que simula datos de una
    encuesta aplicada a estudiantes de secundaria sobre sus hábitos de
    estudio y rendimiento y que incluye información sobre su contexto de
    vida, como horas de sueño y tiempo de traslado a la escuela. Este
    ejemplo no lo debes usar en tu proyecto, solo es para darte una idea
    de lo que te pido hacer.
-   **Tabla 2**: Consigue algunos datos en Internet que puedas utilizar
    para ayudar a resolver tu problema (una variable o dos basta),
    algunas ideas de dónde buscar son: [datos abiertos del Gobierno de
    España](https://datos.gob.es/es/),
    [INE](https://www.ine.es/ss/Satellite?L=0&c=Page&cid=1259942408928&p=1259942408928&pagename=ProductosYServicios%2FPYSLayout),
    [Kaggle](https://www.kaggle.com/), etc.

Une ambas tablas utilizando un identificador simulado en una base de
datos única. Emplea las funciones del paquete tidyverse explicadas en la
sección 1.7.5 de los apuntes de la asignatura. Esta parte es opcional,
pero te permitirá enriquecer tu base de datos y realizar análisis más
completos.

### Respuesta

Por la forma en la que se hacen las preguntas, se supone que se encuesta
a alumnos que han tomado clases de repaso durante el curso académico
23/24.

# Variables Nominales

Vamos a distinguir entre: 1-Género (masculino, femenino) 2-Curso (1ero
Bach, 2ndo Bach) \# Variables Ordinales Distinguimos: 1-¿Cuánto te
ayudaban las explicaciones de tu profesor de repaso? (Nada, Poco, Mucho)
2-¿Estabas más motivado desde que tomaste clases de repaso? (Si, No)
3-¿Crees que ampliaste tus conocimientos de las asignaturas en las que
tomaste clases de refuerzo? (Si, No) \# Variables cuantitativas
1-¿Cuántas horas le dedicabas a las clases de repaso en el curso?
2-¿Cuántas horas semanales estudiabas en tu casa desde que empezaste en
repaso? 3-¿Qué media llevabas antes de empezar las clases de repaso?
4-¿Con qué media acabaste el curso anterior después de las clases de
repaso?

Para generar los datos, vamos a dar unas explicaciones. \# Vector de
medias 1-1 hora semanal, es decir 37 horas al curso 2-Supondremos que
estudian unas 3 horas semanales 3-En base a mis alumnos, diremos que la
media es de 4. 4-En base a mis alumnos, diremos que la media es de 6.

```{r}
library(MASS)
```

```{r}

medias <- c(37,3,4,6)  
covarianza <- matrix(c(40, 6, 3, 4,
                       6, 1.5, 0.6, 0.8,
                       3, 0.6, 1.2, 0.9,
                       4, 0.8, 0.9, 1.6), 
                     nrow = 4, ncol = 4)


datos<- mvrnorm(150, mu = medias, Sigma = covarianza)

# Limitar y ajustar valores de promedio_calificaciones a escala 1-10
datos[,4] <- pmin(pmax(round(datos[,4], 1), 1), 10)

# Tabla 1 con los datos 
rendimiento_estudiantil <- data.frame(
  Sexo = ordered(sample(1:2, 150, replace = TRUE), labels = c( "F", "M")),
  Curso = ordered(sample(1:2, 150, replace = TRUE), labels = c( "1BAT", "2BAT")),
  Horas_repaso_años = round(datos[,1], 1),
  Estudio_semanal = round(datos[,2], 1),
  Notas_antes = round(datos[,3]),
  Notas_despues = datos[,4],
  Ayuda_repaso = sample(c("Nada", "Poco", "Mucho"), 150, replace = TRUE),
  Motivación = ordered(sample(1:2, 150, replace = TRUE), labels = c( "No", "Si")),
  Amppliar_conocimiento = ordered(sample(1:2, 150, replace = TRUE), labels = c( "No", "Si"))
)

head(rendimiento_estudiantil)
```

Para los datos de internet, los he obtenido del link que lleva a la
página del ministerio, concretamente, son datos sobre: "Gasto total de
los hogares en servicios educativos y gasto medio por hogar según tipo
de servicio y tamaño del municipio de residencia".

```{r}
datos_internet<-read.csv("43476.csv")
```

### Tercer paso

Realiza un análisis descriptivo multivariantes de tu base de datos de
acuerdo a los objetivos de tu trabajo. Describe lo observado en el
contexto del problema.

Para las variables cuantitativas de tu base de datos, calcula e
interpreta la información que proporciona la varianza generalizada y la
varianza total

### Respuesta

Vamos a tratar básciamente dos preguntas. 1-Cuantas más horas de repaso
anuales, ¿más estudian los alumnos en sus casas? 2-¿La motivación hace
que los alumnos estudien más? 3-¿Los alumnos que van más horas a repaso
mejoran sus calificaciones?

# Primera pregunta

```{r}
df_preg1 <- rendimiento_estudiantil[, c("Horas_repaso_años", "Estudio_semanal")]
plot(df_preg1$Horas_repaso_años, df_preg1$Estudio_semanal, 
     main = "Relación entre horas de repaso y horas de estudio en casa",
     xlab = "Horas de Repaso",
     ylab = "Horas de Estudio en Casa",
     pch = 19, col = "blue")
modelo_lineal <- lm(Estudio_semanal ~ Horas_repaso_años, data = df_preg1)

# 3. Agregar la línea de regresión al gráfico
abline(modelo_lineal, col = "red", lwd = 2)
cor.test(df_preg1$Horas_repaso_años, df_preg1$Estudio_semanal)
```

Concluimos que, efectivamente, las horas de repaso incentivan a los
alumnos a estudiar en sus casas.

# Pregunta 2

```{r}
df_preg2 <- rendimiento_estudiantil[, c("Motivación", "Estudio_semanal")]
boxplot(Estudio_semanal ~ Motivación, data = rendimiento_estudiantil,
        main = "Estudio_semanal según Motivación",
        xlab = "Motivación",
        ylab = "Estudio Semanal",
        col = c("lightblue", "lightgreen"))
```

# Pregunta 3

El hecho de mejorar las calificaciones lo entendemos como que la
diferencia entre las notas a fin de curso y a principio sea positiva. Lo
que haremos será, una nueva columna que se llame "Mejora" y sea
Notas_despues-Notas_Antes

```{r}
Mejora<- rendimiento_estudiantil$Notas_despues - rendimiento_estudiantil$Notas_antes
df_preg3 <- rendimiento_estudiantil[, c("Horas_repaso_años", "Notas_despues", "Notas_antes")]
df_preg3$Mejora<-Mejora
```

Ahora, realizamos el test en cuestión:

```{r}
plot(df_preg3$Horas_repaso_años, df_preg3$Mejora, 
     main = "Relación entre horas de repaso y la mejora en las calificaciones",
     xlab = "Horas de Repaso",
     ylab = "Mejora",
     pch = 19, col = "blue")
modelo_lineal <- lm(Mejora ~ Horas_repaso_años, data = df_preg3)

# 3. Agregar la línea de regresión al gráfico
abline(modelo_lineal, col = "red", lwd = 2)
cor.test(df_preg3$Horas_repaso_años, df_preg3$Mejora)
```

Efectivamente, la correlación es positiva y la pendiente de la recta de
regresión también pero debemos de ser cautos a la hora de decir que si
son elementos correlacionados ya que no es una correlación muy muy
notoria.

### Cuarto paso

Selecciona una de las variables no cuantitativas y modelízala con una
distribución multinomial, debes estimar sus parámetros. Utiliza el
modelo para calcular la probabilidad de que ocurra un evento de interés
en una muestra de tamaño 20, relevante para tu problema.

### Respuesta

Vamos a considerar la variable Ayuda_Repaso que tiene como posibles
respuestas Nada, Poco, Mucho.

```{r}
# Calcular las frecuencias de cada categoría
frecuencias <- table(rendimiento_estudiantil$Ayuda_repaso)

# Convertir a proporciones (probabilidades)
probs <- prop.table(frecuencias)
frecuencias
print(probs)

```

Los parametros en una distribución multinomial son las probabilidades
anteriores. Por tanto, los estimadores son 0.3267, 0.3467, 0.3266.

```{r}
# Definir el vector con el conteo de estudiantes en cada categoría
evento_interes <- c(Mucho = 7, Nada = 7, Poco = 6)

# Calcular la probabilidad del evento de interés en una muestra de tamaño 20
probabilidad_evento <- dmultinom(evento_interes, size = 20, prob = probs)
print(probabilidad_evento)

```

La probabilidad es muy baja, es decir, no podemos afirmar la hipótesis
del enunciado.

### Quinto paso

Con las variables cuantitativas de tu base de datos, ajusta un modelo de
regresión multivariante en la forma:

$$Y=\beta_0+\beta_1 X_1+ \cdots + \beta_p X_p + \epsilon$$ Donde $Y$ es
la variable cuantitativa que deseas explicar en función del resto de
variables cuantitativas registradas. Además, calcula la función de score
e interpreta su resultado en el contexto del problema.

### Respuesta

Vamos a ver como depende las notas al final de curso de las otras
variables cuantitativas.

```{r}
modelo <- lm(rendimiento_estudiantil$Notas_despues ~ rendimiento_estudiantil$Notas_antes + rendimiento_estudiantil$Horas_repaso_años + rendimiento_estudiantil$Estudio_semanal, data = rendimiento_estudiantil)

# Paso 2: Ver el resumen del modelo para obtener los coeficientes y su significancia
summary(modelo)
predicciones <- predict(modelo, rendimiento_estudiantil)
ECM <- mean((rendimiento_estudiantil$Notas_despues - predicciones)^2) #Error cuadratico medio
print(paste("Error Cuadrático Medio:", ECM))
```

Antes de interpretar el ECM, debemos calcular la varianza y ver si el
error cuadrático medio es mucho menor que esta

```{r}
149/150*var(rendimiento_estudiantil$Notas_despues)
```

En este caso, el ECM es casi la mitad de la varianza, por tanto es
demasiado alto, esto nos dice que puede haber errores en nuestra
predicción.

Aún así, basandonos en los resultados: Nnotemos que lo más influyente es
las notas a inicio de curso seguido de las horas de estudio semanal y
finalmente las horas de repaso, (además con errores relativamente
bajos), lo que nos dice que solo acudir a clases de repaso no tiene
influencia sobre la calificación final. Notemos que el p-valor es muy
bajo, por tanto, hay efecto entre las variables.

### Sexto paso

Realiza un contraste de hipótesis de dos medias multivariante que sea
relevante para tu problema. Por ejemplo, podrías evaluar si el vector de
medias de la variable cuantitativa de interés $Y$ es el mismo para dos
niveles distintos de la variable no cuantitativa que modelaste como
multinomial en el paso anterior. Ejecuta el contraste tanto teóricamente
como con la función hotelling.test en R. Escribe la conclusión del
contraste en el contexto de tu problema.

### Respuesta

Debemos seleccionar las notas a fin de curso con si creen que han
ampliado su conocimiento, es decir.(Lo haremos solo con las respuestas
nada y mucho)

Ahora, planteamos el test de hipótesis con hipótesis nula, tienen la
misma media.

```{r}
library(Hotelling)
```

```{r}

grupo_NO <- rendimiento_estudiantil[rendimiento_estudiantil$Amppliar_conocimiento == "No", "Notas_despues", drop = FALSE]
grupo_SI <- rendimiento_estudiantil[rendimiento_estudiantil$Amppliar_conocimiento == "Si", "Notas_despues", drop = FALSE]


print(hotelling.test(grupo_NO, grupo_SI))

```

Notamos que, segun el p-valor que hemos obtenido, aceptamos la hipótesis
nula, es decir, la media de las calificaciones de los alumnos que creen
que han ampliado su conocimiento es igual a las de los que creen que no.
Tendemos a pensar que ampliar conocimientos en una asignatura es
directamente proporcional a sacar buenas calificaciones en esta. En este
caso se muestra como la gente puede pensar que no se amplian sus
conocimientos pero si sacan mejores calificaciones.

### Último paso

Recuerda que:

-   De acuerdo con las recomendaciones para redactar informes de
    proyectos en Estadística, tu informe debe incluir conclusiones,
    recomendaciones y bibliografía.

-   Crea un repositorio en GitHub para tu proyecto y asegúrate de añadir
    en el encabezado YAML la siguiente opción necesaria para la
    renderización sin problemas:

```{r, eval=FALSE}
Rendering:
    embed-resources: true

```

¡Buena suerte y disfruta del proceso!

### Respuesta

En conclusión, según esta muestra generada aleatoriamente sobre las
clases de repaso podemos concluir que hay una relación clara entre la
mejoría de califiaciones por parte de los alumnos que acuden a clase y
por parte de los alumnos que estan motivados a estudiar más en sus
casas. Las clases de repaso no solo constituyen una ayuda para
comprender mejor las explicaciones de los profesores, sino también un
gran soporte para que los alumnos estudien más en sus casas.

### Bibliografia
Se han usado los apuntes de la asignatura además de consultarse dudas en internet. \\

https://datos.gob.es/es/catalogo/ea0010587-gasto-total-de-los-hogares-en-servicios-educativos-y-gasto-medio-por-hogar-segun-tipo-de-servicio-y-tamano-del-municipio-de-residencia-identificador-api-t13-p460-2019-l0-01011-px1